臺灣高等法院刑事裁定　　　　　　　　　96年度聲字第1970號
聲　請　人　甲○○
選任辯護人　林永頌律師
　　　　　　陳建宏律師
　　　　　　尤伯祥律師
上列聲請人因擄人勒贖案件，聲請本院法官迴避，本院裁定如下
：
    主  文
聲請駁回。
    理  由
一、按當事人聲請法官迴避，以有刑事訴訟法第18條第1款、第2
    款所列情形之一者為限。又聲請迴避之原因，應釋明之，刑
    事訴訟法第20條第2項，亦有明文。
二、本件聲請意旨略稱：聲請人即被告甲○○被訴擄人勒贖案件
    （本院九十四年重上更(六)字第九０號），承審該案之審判長
    陳志洋及受命法官沈宜生於審理期間，執行職務有偏頗之虞
    ，茲詳述如下: 一受命法官沈宜生部分：(一)法官沈宜生多次
    自居於公訴人之地位，欲於準備程序自為訊問證人以尋求不
    利於聲請人之證詞，顯有偏頗之虞：1.按法官守則第一條規
    定「法官應保有高尚品格，謹言慎行、廉潔自持，避免不當
    或易被認為不當的行為」、第二條規定「法官應超然公正，
    依據憲法及法律，獨立審判，不受及不為任何關說或干涉」
    、第四條規定「法官應勤慎篤實地執行職務，尊重人民司法
    上的權利」。我國刑事訴訟法改採改良式當事人進行主義，
    就證人之詰問，應由當事人、公訴人及辯護人為之，審判者
    則立於聽訟地位，應超然公正，僅能於前開詰問程序完畢後
    為補充訊問（刑事訴訟法第一百六十六條參照）。審判者苟
    若棄其公正聽訟之超然立場，而自居於公訴人之地位尋求不
    利聲請人之證詞者，自難期其為公允之審判。2.依法院組織
    法第三條第二項規定「高等法院審判案件，以法官三人合議
    行之。」又就證人之訊問，除有同法第二百七十六條第一項
    所定預料證人不能於審判期日到場者，得於審判期日前訊問
    之例外情形，原則上均應於審判期日行之，俾使證人於審判
    期日當庭所行之訊問及交互詰問程序，法院依其言詞陳述語
    氣及反應等態度證據，能直接獲取正確之心證，以為證言價
    值判斷之準據。從而受命法官於準備程序除有上開例外之情
    形外，並無逕行傳喚並對證人進行訊問及交互詰問之權限。
    （參照最高法院94年台上字第2976號裁判）3.查法官沈宜生
    明知受命法官於準備程序不得訊問證人，且縱於審理程序中
    訊問證人，審判者亦應立於公正聽訟之超然立場，不應自居
    於公訴人之地位尋求不利於聲請人之證詞。竟違法於該案民
    國94年 6月23日準備程序時，欲自為訊問該案證人陳憶隆及
    黃春棋，經聲請人之辯護人當場責問阻止，始未行違法訊問
    。又於該案96年 3月23日開庭時，法官沈宜生當庭告知因審
    判長陳志洋法官有迴避事由，故當天無法行審理程序後，竟
    又無視法律執意自為訊問證人即法醫束恆新，亦係經聲請人
    之辯護人當庭強烈表示反對意見後，始放棄訊問。法官沈宜
    生多次自居於公訴人之地位，欲尋求不利於聲請人之證詞，
    執行職務顯有偏頗之虞。(二)沈宜生法官片面傳喚告訴人到庭
    以行誘導之實，甚至將告訴人帶至其辦公室祕談，已嚴重違
    反審判中立，無法令人期待其無偏頗之心：1.法官守則第一
    條規定「法官應保有高尚品格，謹言慎行、廉潔自持，避免
    不當或易被認為不當的行為」、第二條規定「法官應超然公
    正，依據憲法及法律，獨立審判，不受及不為任何關說或干
    涉」、第四條規定「法官應勤慎篤實地執行職務，尊重人民
    司法上的權利」。2.查法官沈宜生於95年 6月14日為刻意迴
    避聲請人、辯護人及檢察官，片面傳喚告訴人開庭，而未通
    知聲請人、辯護人及檢察官出庭，於該日開庭中沈宜生法官
    特地將該案至為關鍵、對聲請人甚為有利之內政部警政署鑑
    定函提示告訴人，一再暗示告訴人需表示特定之意見，甚且
    直接向告訴人表示「我唸，那你看這樣子打對不對好不好？
    」其後本於其自己之意思向告訴人表示「請法醫來說明好不
    好？」誘導告訴人同意其看法，並囑咐書記官於筆錄中記載
    為告訴人之意見，其立場之偏頗實已表露無疑；又為逃避法
    庭錄音之監督，竟命庭務員將告訴人帶進其辦公室祕談，此
    亦有開庭錄音譯文足證，法官沈宜生違反上述法官守則及法
    官倫理，實已難再令一般人相信該法官立場之公正。(三)法官
    沈宜生以異於一般法院審理程序之作為，蓄意排除有利於聲
    請人之楊日松法醫鑑定意見，心態偏頗：1.按法院為發見真
    實，依職權調查證據前，應予當事人、代理人、辯護人或輔
    佐人陳述意見之機會（刑事訴訟法第163條第3項規定參照）
    。2.該案前已經法醫楊日松提出鑑定報告，而檢、辯雙方均
    未針對楊法醫之鑑定意見聲請另送法務部法醫研究所為鑑定
    。然法官沈宜生法官未經訊問法醫楊日松以了解其有利於聲
    請人之鑑定意見是否有瑕疵或不完足之處，亦未予當事人及
    辯護人陳述意見之機會，即於96年3月29日逕行發函予法務
    部法醫研究所另為鑑定。其異於一般法院審理程序之作為，
    顯係蓄意排除前開有利於聲請人之楊日松法醫解剖鑑定報告
    及警政署鑑定函，足見其心態之偏頗。(四)綜上可知，法官沈
    宜生一再以超乎常人所能理解之方式，積極就一切有利於聲
    請人之證據尋求排除之機會，而未見其就不利於聲請人之證
    據為任何有利於聲請人之重為調查行為，其執行職務有偏頗
    之虞已足認定。二審判長陳志洋法官部分：(一)法官陳志洋於
    該案96年 3月23日開庭時，即透過法官沈宜生當庭告知已自
    行迴避，卻於迴避後仍於該案執行審判長職務：1.按推事曾
    參與前審之裁判者，應自行迴避，不得執行職務，為刑事訴
    訟法第十七條第八款所明定。復查推事被聲請迴避者，除因
    急速處分或以第十八條第二款為理由者外，應即停止訴訟程
    序（刑事訴訟法第二十二條參照），況乎法官已行迴避。2.
    查法官陳志洋於該案96年3月23日開庭時，即透過法官沈宜
    生當庭告知有首揭迴避事由而自行迴避，當即應停止一切指
    揮訴訟行為，然法官陳志洋竟漠視迴避規定，不僅於96年3
    月27日蓋章決行發函予法務部法醫研究所鑑定該案被害人黃
    春樹屍體有無遭硫酸潑灑，復於該案96年8月10日延押裁定
    上署名，其公然違法莫此為甚。(二)法官沈宜生以異於一般法
    院審理程序之作為，蓄意排除有利於聲請人之法醫楊日松之
    鑑定意見，逕行發函予法務部法醫研究所另為鑑定。法官陳
    志洋明知上情，非但未行糾正，反以其名義決行發函予法醫
    研究所為鑑定，心態實亦有偏頗。綜合上述事證，顯已足認
    法官沈宜生、陳志洋於執行職務上確有偏頗之虞，爰依刑事
    訴訟法第18條之規定，聲請法官陳志洋、沈宜生迴避審理該
    案云云。
三、按刑訴訟法第18條第2 款規定，得聲請法官迴避原因之所謂
    「足認其執行職務有偏頗之虞者」，係指法官與訴訟關係人
    具有故舊恩怨等關係，其審判恐有不公平，而此事由之有無
    ，應以一般通常之人所具有之合理觀點，對於該承辦法官能
    否為公平之裁判，均足產生懷疑，且此種懷疑之發生，存有
    其完全客觀之原因，而非僅出諸當事人自己主觀之判斷始足
    當之。至於當事人若僅對於法官之指揮訴訟，或其訊問方法
    ，有所不滿，不能指為有偏頗之虞（最高法院18年抗字第14
    9號、19年抗字第285號、79年度臺抗字第318 號判例意旨參
    照）。次按91年2月8日修正公布之刑事訴訟法，固由職權主
    義之訴訟制度調整為改良式當事人進行主義，確立檢察官就
    被告犯罪事實應負提出證據及說服之實質舉證責任，暨當事
    人就調查證據有主導權等原則。然刑事訴訟法第163條第2項
    復規定「法院為發見真實，得依職權調查證據。但於公平正
    義之維護或對被告之利益有重大關係事項，法院應依職權調
    查之。」是法院之調查證據，非以訴訟當事人主張者為限。
    再被告於法院調查證據時之「在場權」，固屬被告在訴訟法
    上之基本權利之一，與其對辯護人之依賴權同受保護。旨在
    於藉此證明法院所踐行之訴訟程序公正、純潔、慎重及尊重
    ，用昭公信，且能使當事人、辯護人對於此項證據方法之展
    示、取得，因曾會同參與而見證知悉，乃得以及早展開反證
    活動，有助迅速發現真實。又刑事訴訟法第279條第1項規定
    ，準備程序處理之事項，原則上僅限於訴訟資料之聚集及彙
    整，旨在使審判程序能密集而順暢之進行預作準備，不得因
    此而取代審判期日應踐行之直接調查證據程序。故除依同法
    第276條第1項規定，法院預料證人不能於審判期日到場之情
    形者外，不得於準備程序訊問證人，致使審判程序空洞化，
    破壞直接審理原則與言詞審理原則。然法院違背上揭法定程
    序所得之證據，論理上非當然不利於被告，即於違背法定程
    序之情形，亦僅生得否主張排除之效果。要不得僅因法官違
    背訴訟程序之規定，即認其執行職務有偏頗之虞。
四、查聲請人據以聲請法官沈宜生迴避之事由，其中有關違背法
    官守則部分，屬對法官之倫理規範，非關係訴訟指揮當否之
    事項。上揭理由一(一)3.(二)2.(三)2.所執之事由，要屬調查證據
    有無違背法定程序之範疇，亦不得憑此逕行推測審判期日踐
    行之審判恐有不公平。至理由二所執法官陳志洋迴避之事由
    ，均非關係實體上聲請人有無公訴人所指犯罪行為之認定，
    依一般通常之人所具有之合理觀點，尚不足對於該承辦法官
    能否為公平之裁判產生懷疑，要與其執行職務有無偏頗無涉
    。綜上說明，本件聲請人聲請法官迴避，俱與法定原因不相
    適合，自不能准許，應予駁回。
據上論斷，應依刑事訴訟法第21條第1項，裁定如主文。
中　　華　　民　　國　　96　　年　　9 　　月　　7 　　日
　　　　　　　　　刑事第七庭    審判長法　官  黃麗生
　　　　　　　　　　　　　　　　　　  法　官  許宗和
　　　　　　　　　　　　　　　　　　  法　官  林勤純
以上正本證明與原本無異。
如不服本裁定，得於收受送達後五日內向本院提出抗告狀。
                                      書記官  邵淑津
中　　華　　民　　國　　96　　年　　9　 　月　　11　　日
